【裁判字號】    97,聲再,37
【裁判日期】    970618
【裁判案由】    侵占
【裁判全文】
臺灣高等法院臺南分院刑事裁定         97年度聲再字第37號
再審聲請人
即受判決人  甲○○
再審聲請人
即受判決人  乙○○
上列聲請人因侵占案件，對於本院95年度上易字第563號中華民
國96年12月11日第二審確定判決（起訴案號：臺灣臺南地方法院
檢察署91年度偵字第8536號），聲請再審，本院裁定如下：
    主  文
再審之聲請駁回。
    理  由
一、本件聲請再審意旨略以：
  (一)刑事訴訟法第420條第1項第6款所謂『發見確實之新證據』
    ，最高法院28年抗字第8號判例、35年特抗字第21號判例及8
    6年台抗字第477號判決分別做有以下之闡述：
  1.係指該項證據事實審法院於判決前因未經發見，不及調查斟
    酌，其後始發見者而言。
  2.係指當時已經存在而發現在後或審判時未經注意之證據，且
    能證明原確定判決所認定之事實為錯誤者而言，與在認定事
    實後因以論處罪刑所應依據法律無涉。
  3.係指除需具有該證據可認為確實足以動搖原確定判決而對受
    判決人為有利之判決之「確實性」特性外，尚須具備該證據
    係在事實審法院於判決前即已存在，因未經發見，不及調查
    斟酌，或審判時未經注意，至其後始行發見之「新規性」特
    質。
  4.申言之，倘若該項證據，在判決前已經存在於事實審法院而
    發現在後，或事實審法院在審理漏未注意已存在之證據逕為
    判決（新規性），且能證明原確定判決所認定之事實為錯誤
    ，顯然足為受判決人有利判決者（確實性），即構成上開法
    文之再審理由。
  (二)查因發現確實之新證據，足認被告應受無罪、免訴、免刑或
    輕於原判決所認罪名之判決，茲分述如下：
  1.就是否侵占車牌號碼E5-2141號、E5-3643號車款共新台幣（
    下同）169萬9624元部分：
  原審判決書有罪部分事實二、(一)、2人於89年2月2日、89年2
    月25日，以精靈公司名義，用分期付款方式購買車牌號碼E5
    -2141號自用小客車（總價84萬7312元）、E5-3643號自用小
    客車（85萬2212元），然後會記帳冊上，使不知情之會計洪
    再德以借：「自用小客車」、貸：「銀行存款」方式認列支
    出，以使銀行存款減少169萬9624元之方式（如附表一編1所
    示），將精靈公司銀行存款提領之車款169萬9624元悉數侵
    占私吞入己。…再查上開車輛係以精靈公司生技名義購置，
    並先後於89年2月2日、89年2月25日以借：「自用小客車」
    、貸：「銀行存款」方式認列全額支出，且金額即係車款總
    價，有分類帳乙紙在卷可按…云云。
  然查精靈公司之銀行存摺帳戶中，並未見有該169萬9624元
    款項之提領，此觀精靈公司存摺、告訴人蘇文昌與被告甲○
    ○所做帳目明細可知（證物一）。按依刑法第336條第2項之
    業務侵占罪，係指對於業務上所持有之物，意圖為自己或第
    三人不法之所有，而易持有之意為所有之意，則該精靈公司
    之上揭帳戶中，既未有該系爭款項之提款，則何以證被告兩
    人就該系爭款項確有以持有為所有之意圖？此項證據乃當時
    已經存在但原確定判決並未注意，且能證明原確定判決所認
    定之事實係屬錯誤，是屬刑事訴訟法第420條第1項第6款得
    據以聲請再審之事由。
  證物一精靈公司銀行存摺內頁顯示：華南銀行帳戶於89年2
    月2日轉帳495萬9423元至支票帳戶，台企銀帳戶於89年2月
    25日亦轉帳300萬30元至其他帳戶，並未由被告提領，且亦
    非轉入被告帳戶。可知被告並未侵占車款169萬9624元。
  2.就侵占有憑據如原確定判決附表一編號2至11所載各筆總金
    額40萬4457元款項部分：
  就江貞雄2人薪資支出部分，查告訴人並不否認該2人為告訴
    人製作模具，則告訴人支出費用之名義，究竟應為貸款或薪
    資？實與侵占無涉，況為方便加入勞健保，以形式上薪資領
    取實質上貸款，亦難以排除其可能性，自不得以此推測被告
    侵占。且依原審卷96年8月21日審判筆錄：「我（勞保）寄
    在那邊」、「有（交保費）」、「全部都有收到（模具費）
    」、「我太太林江月娥是在我身邊幫忙找工作」、「我是在
    家裡做好（模具）再交給他們」，顯見江貞雄及林江月娥係
    自己交保費，而將勞健保寄在告訴人公司處而加入勞健保，
    被告有何侵占之犯行？
  另原確定判決理由欄壹、三(四)、審酌證人江貞雄於原審所為
    證詞，敘明江貞雄、江林月娥非精靈公司員工，渠等係以承
    攬之方式受被告等委託製作模具，而精靈公司資產中並無模
    具，則被告二人將江貞雄、江林月列為精靈公司員工，虛列
    費用，領取款項，自屬侵占精靈公司公款行為。惟若江貞雄
    及林月娥並未為精靈公司製作模具，則何以有該2人向精靈
    公司請領製作模具費用之請款單（證物二），原確定判決於
    審判時未注意此項證據，致使其認定之事實有誤，是符合刑
    事訴訟法第420條第1項第6款之再審事由。
  (三)綜上所述，上開於判決前即已存在，且能證明原確定判決所
    認定之事實為錯誤之證據，然於審判時未經注意，是符合刑
    事訴訟法第420條第1項第6款之規定，得據以聲請再審云云
    。
二、按有罪之判決確定後，為受判決人之利益聲請再審，必其聲
    請之理由合於刑事訴訟法第420條第1項所定情形之一，或第
    421條有足生影響於判決之重要證據漏未審酌者，始准許之
    。法院認為無再審理由者，應以裁定駁回之。經前項裁定，
    不得更以同一原因聲請再審。法院認為聲請再審之程序違背
    規定者，應以裁定駁回之。刑事訴訟法第420條、第421條、
    第433條、第434條分別定有明文。
三、查，本件聲請人確有原判決所載之犯罪事實，該原審判決已
    在判決理由中詳予說明，且就被告在審判中所為之辯解，亦
    己詳予指駁，此有本院95度上易字第563號判決書附卷可資
    參酌。又本件聲請人之上開聲請再審意旨所指各情，聲請人
    前已以同一原因向本院聲請再審，經本院以再審無理由，於
    97年3月27日以97年度聲再字第28號裁定駁回在案，有該裁
    定書在卷可稽，是聲請人以同一原因聲請再審，依上開刑事
    訴訟法第433條、434條之規定，自應以裁定駁回其聲請。
四、據上論斷，應依刑事訴訟法第433條、第434條第1項，裁定
    如主文。
中    華    民    國    97    年    6     月    18    日
                  刑事第二庭    審判長法  官  葉居正
                                      法  官  郭千黛
                                      法  官  洪碧雀
以上正本證明與原本無異。
不得抗告。
                                      書記官  魏芝雯
中    華    民    國    97    年    6     月    19    日
原確定判決附表一：有憑據成立侵占部分
┌──┬─────┬───┬─────────┬────┬───────────────┐
│編號│金額(元)  │項目  │證據出處          │本院認定│認定侵占理由                  │
├──┼─────┼───┼─────────┼────┼───────────────┤
│1   │1,699，624│二輛車│台南市調站偵查卷宗│成立侵占│被告以一次提列方式先行於89年2 │
│    │          │車款  │179頁             │罪      │月挪用169萬9624元，           │
│    │          │      │台南市調站偵查卷宗│        │其餘詳細理由見前本文理由欄敘述│
│    │          │      │196頁             │        │。                            │
│    │          │      │原審卷3第178頁、  │        │                              │
│    │          │      │197頁、183、199頁 │        │                              │
│    │          │      │原審卷3第181、198 │        │                              │
│    │          │      │原審卷3第195頁    │        │                              │
├──┼─────┼───┼─────────┼────┼───────────────┤
│2   │54,375（2 │警民治│原審卷2第197頁    │成立侵占│被告自認左列交通費之支出屬警民│
│原起│月29日之  │安協會│台南市調查站偵查卷│罪      │治安協會的支出，惟辯稱係蘇文昌│
│訴書│28875元及3│交通費│宗第188、244頁    │        │因對警協會有捐助，要求將收據交│
│附表│月9日之   │      │原審卷2第223頁背面│        │給他記帳云云。而查，此二筆車資│
│編號│25500元） │      │                  │        │係發生於2/29日之28875元及     │
│1   │          │      │                  │        │3/9日之25500元，共54375元，原 │
│    │          │      │                  │        │登載於公司日記帳，顯見已發生，│
│    │          │      │                  │        │嗣被會計刪除，此足證非告訴人同│
│    │          │      │                  │        │意認列，況查，精靈公司當時尚在│
│    │          │      │                  │        │籌備建廠階段，尚未經營生產而獲│
│    │          │      │                  │        │利，其由精靈公司認列該筆支出，│
│    │          │      │                  │        │對公司無益，且被告於本院先辯稱│
│    │          │      │                  │        │告訴人既已指示會計刪除，且帳目│
│    │          │      │                  │        │中亦無此項記載，自不能謂被告侵│
│    │          │      │                  │        │占，且此為被告進入公司前所生之│
│    │          │      │                  │        │帳務，被告未曾收受云云，嗣於告│
│    │          │      │                  │        │訴人反駁提供之帳冊係根據被告等│
│    │          │      │                  │        │交付收據予洪再德會計師製作之總│
│    │          │      │                  │        │分類帳內，仍將該帳冊供作認定被│
│    │          │      │                  │        │告侵占罪證等情後，方於本院審理│
│    │          │      │                  │        │時方主張上開情詞，其所辯顯為臨│
│    │          │      │                  │        │訟卸責之詞，殊無可採。        │
├──┼─────┼───┼─────────┼────┼───────────────┤
│3   │930       │柴油  │台南市調查站偵查卷│成立侵占│經查該公司之總分類帳並無柴油車│
│原起│          │      │宗第279頁         │罪      │。被告雖稱該筆金額之交易日期為│
│訴書│          │      │                  │        │89年3月30日，在被告進入精靈公 │
│附表│          │      │                  │        │司上班前即支出，且精靈公司設有│
│編號│          │      │                  │        │焚化爐，承包廠商在裝置於精靈公│
│4.1 │          │      │                  │        │司前，須自行測試，其由精靈公司│
│    │          │      │                  │        │支出費用，亦稱合理云云。惟查，│
│    │          │      │                  │        │被告甲○○於調查筆錄供稱：我自│
│    │          │      │                  │        │89年2月起為精靈公司承作建廠等 │
│    │          │      │                  │        │事務（見調查卷第3頁反頁），是 │
│    │          │      │                  │        │其所稱該筆費用係產生在被告進入│
│    │          │      │                  │        │司該公司之前，即無可採，又焚化│
│    │          │      │                  │        │爐尚未完成，業據證人陳穎宗於本│
│    │          │      │                  │        │院審理中證述明確，是所謂測試焚│
│    │          │      │                  │        │化爐所用，顯非事實，再該筆費用│
│    │          │      │                  │        │係發生於89年3月30日，產生地點 │
│    │          │      │                  │        │係在台北縣萬里鄉，如要測試焚化│
│    │          │      │                  │        │爐，柴油台南本地即可方便購買，│
│    │          │      │                  │        │又何須捨近求遠前往數百公里外之│
│    │          │      │                  │        │台北縣萬里鄉購買，被告所辯即屬│
│    │          │      │                  │        │無稽，殊無足採。              │
├──┼─────┼───┼─────────┼────┼───────────────┤
│4   │84,000    │鍍鋅鐵│台南市調查站偵查卷│成立侵占│被告辯稱鍍鋅鋼板係用於焚化爐內│
│原起│          │板    │宗第373頁         │罪      │部之耐火磚外部云云。惟查，本院│
│訴書│          │      │本院卷二第46、47頁│        │傳喚證人訊問：焚化爐為何不用鍍│
│附表│          │      │                  │        │鋅鋼板乙情？經證人即當初建造焚│
│編號│          │      │                  │        │化爐之陳穎宗答稱：鍍鋅鋼板的耐│
│49  │          │      │                  │        │溫較低，不適合作焚化爐，鍍鋅鋼│
│    │          │      │                  │        │板只是防銹用，焚化爐一般是用不│
│    │          │      │                  │        │銹鋼或是一般鐵板再漆上防火漆。│
│    │          │      │                  │        │不知道甲○○有購買八噸的鋅鋼板│
│    │          │      │                  │        │等語（本院卷二第46、47頁），依│
│    │          │      │                  │        │上可知鍍鋅鋼板既非用於精靈公司│
│    │          │      │                  │        │現存之焚化爐上，帳上所列之鍍鋅│
│    │          │      │                  │        │鋼板支出即顯非用於精靈公司之焚│
│    │          │      │                  │        │化爐，況依告訴人提供之現場照片│
│    │          │      │                  │        │，亦無該鍍鋅鋼板之存在，被告等│
│    │          │      │                  │        │卻虛報領取該筆費用，其行為要屬│
│    │          │      │                  │        │侵占。況查上開證人本院亦證稱：│
│    │          │      │                  │        │證人先前組裝完成之焚化爐是由呂│
│    │          │      │                  │        │天保請其完成，該焚化爐是另一家│
│    │          │      │                  │        │染整廠需要的（見本院卷二第49頁│
│    │          │      │                  │        │），益見被告有利用職務之便之業│
│    │          │      │                  │        │務侵占行為。                  │
├──┼─────┼───┼─────────┼────┼───────────────┤
│5   │144,300   │江貞雄│台南市調查站偵查卷│成立侵占│被告自認江貞雄係為精靈公司製作│
│原起│          │、江林│宗第220頁         │罪      │模具之人，曾請領模具費用，至於│
│訴書│          │月娥薪│                  │        │江貞雄、江林月娥勞健保、薪資應│
│附表│          │資    │                  │        │為如何之正確記帳，殊與侵占有間│
│編號│          │      │                  │        │云云。經查江貞雄、江林月娥並非│
│53  │          │      │                  │        │精靈公司之員工，其係以承攬之方│
│    │          │      │                  │        │式，受被告等委託製作模具等情，│
│    │          │      │                  │        │業據證人江貞雄於本院審理中證述│
│    │          │      │                  │        │甚詳，又精靈公司資產中並無模具│
│    │          │      │                  │        │，（見本院卷二第65、66頁）。故│
│    │          │      │                  │        │江貞雄等2人既非為精靈公司之員 │
│    │          │      │                  │        │工，被告等卻仍將該2人列為員工 │
│    │          │      │                  │        │，虛列薪資費用，並加領取，自屬│
│    │          │      │                  │        │意圖為自己不法意圖所有，侵占公│
│    │          │      │                  │        │司公款之行為。                │
├──┼─────┼───┼─────────┼────┼───────────────┤
│6   │66,200    │旅費  │台南市調查站偵查卷│成立侵占│被告辯稱此筆費用係蘇文昌、陳進│
│原起│          │      │宗第223頁         │罪      │安、乙○○、呂孟璋、小華同赴中│
│訴書│          │      │                  │        │國天津勘查鄭洗工廠費用云云，惟│
│附表│          │      │                  │        │查，若依被告所述，該筆費用係上│
│編號│          │      │                  │        │開5人之出國旅費，何以公司日記 │
│2   │          │      │                  │        │帳及總分類帳並無記載。況查精靈│
│    │          │      │                  │        │公司之總分類帳及日記帳，均就旅│
│    │          │      │                  │        │費摘要敘述出發地及目的地，或註│
│    │          │      │                  │        │明係國內出差或國外出差，設果確│
│    │          │      │                  │        │有此筆費用之支出，即應循同一方│
│    │          │      │                  │        │式記載，然本筆卻未依其他出差費│
│    │          │      │                  │        │報銷方式記載，又既為出國，何以│
│    │          │      │                  │        │未有機票及飯店憑證以供報銷，即│
│    │          │      │                  │        │難認被告所辯為真。故此筆金額自│
│    │          │      │                  │        │非告訴人公司之建廠費用，其無實│
│    │          │      │                  │        │際支出，而提列領取，顯見被告亦│
│    │          │      │                  │        │有業務侵占之行為。            │
├──┼─────┼───┼─────────┼────┼───────────────┤
│7   │10,500    │遊覽車│台南市調查站偵查卷│成立侵占│被告辯稱係告訴人蘇文昌捐給警民│
│原起│          │車資  │宗第282頁         │罪      │協會10萬元，前警民協會已開過收│
│訴書│          │      │                  │        │據，蘇文昌再要求主辦人將要開給│
│附表│          │      │                  │        │警民協會單據抬頭寫精靈公司，當│
│編號│          │      │                  │        │時被告並未經手，也尚未到過精靈│
│5   │          │      │                  │        │公司云云。然查該筆費用係發生於│
│    │          │      │                  │        │89 年3月7日，如前所述，被告於 │
│    │          │      │                  │        │調查筆錄已自承其於89年2月即已 │
│    │          │      │                  │        │接手精靈公司建廠相關業務，其辯│
│    │          │      │                  │        │稱尚未到精靈公司即無可信。至其│
│    │          │      │                  │        │辯稱收據抬頭為精靈公司係警民協│
│    │          │      │                  │        │會受蘇文昌要求所為，此部分被告│
│    │          │      │                  │        │未舉證以實其說，自難認為真。末│
│    │          │      │                  │        │查告訴人公司並未舉辦員工旅行，│
│    │          │      │                  │        │且該筆費用係用於警民協會，同上│
│    │          │      │                  │        │編號2之理由，被告等有虛報此筆 │
│    │          │      │                  │        │費用供為己用之業務侵占行為。  │
├──┼─────┼───┼─────────┼────┼───────────────┤
│8   │4,000     │酒品  │台南市調查站偵查卷│成立侵占│被告辯稱不認識凱晟塑膠工業公司│
│原起│          │      │宗第231頁         │罪      │，購買酒品發票沒見過云云。經查│
│訴書│          │      │本院卷二第239頁   │        │該筆發票之買受人為凱晟塑膠工業│
│附表│          │      │                  │        │股份有限公司，有發票附卷可稽，│
│編號│          │      │                  │        │該筆費用既由被告等人提供、登錄│
│29.1│          │      │                  │        │於公司帳戶，其辯稱不認識該公司│
│    │          │      │                  │        │云云，殊無可採。故該筆費用既非│
│    │          │      │                  │        │為被告等建廠之經費，其列為告訴│
│    │          │      │                  │        │人公司之支出，即有虛報之舉。  │
├──┼─────┼───┼─────────┼────┼───────────────┤
│9   │562       │旅費  │台南市調查站偵查卷│成立侵占│被告就此筆費用之辯稱同上，惟查│
│原起│          │      │宗第223頁         │罪      │該筆支出為凱晟公司蔡淑美搭乘台│
│訴書│          │      │本院卷二第241頁   │        │鐵之車票，惟查蔡淑美當時仍是凱│
│附表│          │      │                  │        │晟公司之員工，在職8年，至91年1│
│編號│          │      │                  │        │月始離職，顯見本筆金額亦有虛報│
│30  │          │      │                  │        │之嫌。                        │
├──┼─────┼───┼─────────┼────┼───────────────┤
│10  │340       │旅費  │台南市調查站偵查卷│成立侵占│被告就此筆費用之辯稱同上，惟查│
│原起│          │      │宗第339頁         │罪      │該筆旅費為凱晟公司員工蔡淑美公│
│訴書│          │      │本院卷二第242頁   │        │出證明單及公出旅費證明，有證明│
│附表│          │      │                  │        │單及旅費證明在卷可稽（見本院卷│
│編號│          │      │                  │        │二第242頁），其虛列為告訴人公 │
│33  │          │      │                  │        │司之支出，亦為虛報。          │
├──┼─────┼───┼─────────┼────┼───────────────┤
│11  │39,250    │什費  │台南市調查站偵查卷│成立侵占│被告辯稱此筆費用係蘇文昌、呂天│
│原起│          │      │宗第181、368頁    │罪      │保前往美國購買原料及辦理原精靈│
│訴書│          │      │                  │        │公司股東范先生技術股權過戶之簽│
│附表│          │      │                  │        │證及機票費云云。然查此筆費用僅│
│編號│          │      │                  │        │列旅行業代收收據，未如其他出差│
│47  │          │      │                  │        │費用列出目的地及機票等，且收受│
│    │          │      │                  │        │人為乙○○，果為蘇文昌及甲○○│
│    │          │      │                  │        │之簽證、機票費，則摘要應有該二│
│    │          │      │                  │        │人之名字，何以卻列出乙○○名字│
│    │          │      │                  │        │，而被告等未舉證其他相關出國之│
│    │          │      │                  │        │證據，且乙○○亦未舉證其確有出│
│    │          │      │                  │        │差之行為，故被告所辯即無可信，│
│    │          │      │                  │        │堪認被告等就此筆費用亦有虛報之│
│    │          │      │                  │        │舉。                          │
├──┼─────┴───┴─────────┴────┴───────────────┤
│總額│2,104,081（其中不含汽車部分金額共404457）                                       │
└──┴────────────────────────────────────────┘


司法院資訊處製作；財團法人民間司法改革基金會備份。
